臺灣高雄地方法院民事判決　　　　　　　100年度訴字第297號
原　　　告　邱惠珍
訴訟代理人　馬興平律師
被　　　告　洪景石
被　　　告　郭佑忠
訴訟代理人　郭崇澤
當事人間塗銷所有權移轉登記事件，本院於民國100年4月19日言
詞辯論終結，判決如下：
  主  文
原告之訴駁回。
訴訟費用由原告負擔。
  事  實
一、本件被告洪景石經合法通知，未於言詞辯論期日到場，又核
    無民事訴訟法第386 條各款所列情形，爰依原告之聲請，由
    其一造辯論而為判決。
二、原告主張：被告洪景石於民國99年6 月間因有資金需求，由
    其子即訴外人洪國彰出面向原告借款新臺幣（下同）200 萬
    元，並簽發面額均為50萬元之無記名支票作為還款之用，被
    告洪景石於借款時亦稱有一艘船在海外，將來出賣後可供清
    償債務，惟被告洪景石嗣後將船賣掉之款項並未用以清償對
    原告之債務，且其所交付之票據屆期亦均因存款不足而遭退
    票。原告向其催討欠款，被告洪景石乃於9 月初稱將以如附
    表所示之房地（下稱系爭房地）過戶予原告以抵償債務，然
    卻又以人在大陸暫時無法過戶為由搪塞。詎被告竟於9 月14
    日通謀虛偽就系爭房地辦理買賣，並於9 月24日將系爭房地
    所有權移轉登記予被告郭佑忠，且被告洪景石基於脫免還款
    及為系爭不動產免於強制執行，而將系爭不動產出賣予被告
    郭佑忠，被告郭佑忠應知被告洪景石上述行為，渠等所為顯
    已侵害原告之債權。為此依民法第87條、第184 條、第244
    條第2 項、第4 項、第767 條提起本訴等語。並先位聲明：
    確認被告間就系爭房地所為買賣契約之債權行為及移轉不動
    產之物權行為均無效，並應將在99年9 月24日鼓山地政事務
    所所為之所有權移轉登記塗銷。備位聲明：被告間就系爭房
    地所為之買賣契約之債權行為及移轉登記之物權行為應予撤
    銷，並應將在99年9 月24日鼓山地政事務所所為之所有權移
    轉登記塗銷。
三、被告方面：
  (一)被告洪景石未到庭亦未提出書狀作何聲明或陳述。
  (二)被告郭佑忠則以：就先位聲明部分，伊對於原告與被告洪景
    石之債務關係並不清楚，系爭不動產係透過仲介買賣，伊亦
    已付清價金，其與被告洪景石間並無通謀虛偽買賣之情形存
    在，原告應負舉證責任；另就備位聲明部分，伊與被告洪景
    石間，為有償之買賣行為，伊於買賣當時並不知被告洪景石
    與原告間有債務關係存在，與民法第244 條第2 項要件不合
    ，原告請求撤銷顯無理由等語，以玆抗辯，並聲明：駁回原
    告之訴。
四、兩造爭執及不爭執事項：
  (一)不爭執部分：
    被告洪景石於99年9 月14日就系爭房地與被告郭佑忠成立買
    賣契約，並於同年9 月24日將系爭房地所有權移轉登記予被
    告郭佑忠。
  (二)爭執部分：
  1.被告間就系爭房地所為之買賣債權行為及物權移轉行為是否
    為通謀虛偽意思表示而無效？
  2.被告郭佑忠買受系爭房地時，是否知悉原告與被告洪景石間
    有債務關係存在，而有詐害債權之情？
五、本院就上開爭執事項分述判斷意見如下：
  (一)被告間就系爭房地所為之買賣行為及移轉所有權之物權行為
    是否為通謀虛偽意思表示而屬無效：
  1.被告郭佑忠以655 萬元之代價，向被告洪景石購入系爭房地
    之事實，已提出買賣契約書、匯款回條、統一發票及存摺等
    資料為證（見本院卷第24頁至第31頁），且經核：被告郭佑
    忠委託其弟郭崇澤於99年9 月14日與被告洪景石就系爭房地
    簽定買賣契約，並由郭崇澤於當日交付65萬元票據予被告洪
    景石之子洪國仁，且被告郭佑忠於99年9 月15日即有將65萬
    元票款匯入兆豐國際商業銀行思源分行被告洪景石履保專戶
    等情，有系爭房地買賣契約書、價金履約保證申請書、支票
    、價金履約保證書、收款明細確認表及郭崇澤存摺等資料附
    卷可參（見本院卷第42-50 頁、第102 頁），且原告不否認
    上開資料之真正性，是被告郭崇澤確實有支付頭期款65萬元
    予被告洪景石一事，應可認定。
  2.再者，被告郭崇澤因購買系爭房地，確有支付代書費用21,3
    90元予代書何佩儒及支付仲介費131,000 元予豐順不動產仲
    介經紀有限公司等情，業據其提出匯款通知單及統一發票（
    見本院卷第53頁），且為原告所不爭執，此部分事實，亦可
    認定。倘被告間就系爭房地之買賣係虛偽，被告可自行或透
    過代書辦理房地過戶事宜即可，亦即被告郭崇澤無須透過房
    屋仲介，無端增加支付仲介費用之必要。是此，被告郭佑忠
    辯稱系爭房地買賣為真正，尚可採信。
  3.又系爭房地簽約後，被告郭佑忠確透過郭崇澤之配偶王慧娟
    於99年9 月21日匯款65萬元至上述履保專戶一事，有匯款回
    條及兆豐國際商業銀行思源分行客戶歷史檔交易明細查詢表
    等資料為證（見本院卷第52頁及第71頁），原告不否認上開
    資料真實性，此部分事實，應可認定。綜合上述資料，被告
    間簽定系爭房屋買賣契約後，被告郭佑忠確實有支付頭期款
    、代書費、仲介費及65萬元價款等情，應可認定，雖原告主
    張上述款項均非被告郭佑忠本人所支付，而係透過其親戚支
    付，與常情有違云云。惟對買受人支付買賣價金之來源，依
    法並無限制僅得由買受人本人支付，亦即被告郭佑忠本可透
    過以向親戚或友人借款之方式支付買賣價金，況依王慧娟存
    摺明細（見本院卷第103 頁），王慧娟曾於99年5 月間匯款
    130 萬元予被告郭佑忠，足認被告郭佑忠辯稱其與郭崇澤及
    王慧娟夫妻常有資金往來、始透過渠2 人支付買賣系爭房地
    相關費用等語，尚可採信，則應認被告郭佑忠對系爭房地資
    金交付情形已有相當之證明。
  4.又被告郭佑忠購入系爭房地後，即以向高雄銀行辦理525 萬
    元貸款之方式支付尾款，且有繳納貸款予高雄銀行等情，業
    據被告郭佑忠提出高雄市地籍地價地籍圖資料電傳資訊服務
    系統及存摺明細（見本院第55-56 頁、第96-1頁），原告不
    否認上開資料真實性，此部分事實，應可認定。依上開資料
    ，被告郭佑忠係以向高雄銀行貸款之方式支付尾款，且貸款
    確由被告郭佑忠負責繳納，益徵被告郭佑忠辯稱系爭房地之
    買賣為真正，應非不實。
  5.綜上，被告郭佑忠對被告間就系爭房地買賣之緣由及主要資
    金交付情形既已作相當之證明，而原告所質疑者尚無可採，
    此外原告並未提出或聲請調查以證明買賣不實，則自難認被
    告間就系爭房地所為之買賣行為及移轉所有權之物權行為係
    通謀虛偽意思表示而無效。
  (二)原告訴請撤銷被告間就系爭房地所為之債權行為及所有權移
    轉行為有無理由：
  1.被告就系爭房地買賣及移轉所有權之時間分別為99年9月14
    日、99年9 月24日，而原告提起本件訴訟之時間為99年11月
    1 日，未逾1 年除斥期間，先予敘明。
  2.按債務人所為之有償行為，於行為時明知有損害於債權人之
    權利者，以受益人於受益時亦知其情事者為限，債權人得聲
    請法院撤銷之，民法第244 條第2 項定有明文，是依上開規
    定，債權人訴請撤銷有償詐害行為之要件為：須其債權於
    債務人為詐害行為時，業已存在；須證明債務人之詐害行
    為害及其債權；債務人於行為時，明知其行為有害於債權
    人，受益人於受益時，亦明知其情事，此亦有最高法院62年
    台上字第2609號判例、48年台上字第338 號判例、51年台上
    字第302 號判例、42年台上字第323 號判例可資參照。
  3.被告洪景石係於99年6 月間向原告借款200萬元，並簽發面
    額均為50萬元之無記名支票2張（發票日均為99年8月31日）
    ，而上述票據屆期亦均因存款不足而遭退票。又系爭房地買
    賣，訂定買賣契約書之時間為99年9 月14日，支付頭期款及
    部分價款各65萬元之時間為99年9 月14日及同年月21日，已
    如前述，則系爭房地訂約、給付價金、辦理移轉前，被告洪
    景石已對原告負有債務甚明，則原告對被告洪景石之債權於
    本件買賣、所有權移轉前業已存在，應可認定。
  4.被告洪景石將系爭房地出售後，其無其它不動產，且其98年
    度僅有所得7,970 元等情，有財產所得調件明細表附卷可按
    （見本院卷第24頁），則原告主張被告間就系爭房地之買賣
    及所有權移轉行為有害其債權，尚無不合。
  5.本件被告洪景石向原告借款在前，就系爭房地為買賣、移轉
    所有權在後，自知悉買賣、移轉有害原告之債權，然被告郭
    佑忠係透過仲介公司購得系爭房地，且與被告洪景石無任何
    親戚或朋友關係，仍難認被告郭佑忠知悉原告與被告洪景石
    間之債權債務關係，而原告並未提出或聲請調查以證明被告
    郭佑忠知悉被告洪景石有前述借款債務，則其主張被告於買
    賣、移轉所有權時明知該行為有害原告之債權，自無可採，
    從而訴請撤銷被告間就系爭房地所為買賣之債權行為及所有
    權移轉之物權行為，自無理由。
六、綜上所述，先位之訴部分，原告訴請確認被告間就系爭房地
    所為買賣債權行為及所有權移轉物權行無效尚無理由，則另
    訴請塗銷所有權登記即失所依據，亦無理由，備位部分原告
    訴請撤銷買賣債權行為及所有權移轉物權行為亦無理由，從
    而原告所訴均無理由，均應予以駁回。
七、據上論結，本件原告之訴為無理由，依民事訴訟法第78條，
    判決如主文。
中    華    民    國   100    年    4     月    29    日
                  民事第一庭    法  官張茹棻
附表：
┌──┬─────────────────┬─────┬────┐
│編號│不    動    產     坐     落      │ 面   積  │應有部分│
├──┼─────────────────┼─────┼────┤
│ 1  │高雄市○○區○○段二小段709地號   │131       │ 全  部 │
├──┼─────────────────┼─────┼────┤
│ 2  │高雄市○○區○○段二小段401建號   │139.58    │ 全  部 │
│    │（門牌號碼：高雄市○○區○○路1563│          │        │
│    │巷28號）                          │          │        │
└──┴─────────────────┴─────┴────┘
以上正本係照原本作成。
如對本判決上訴，須於判決送達後20日內向本院提出上訴狀。如
委任律師提起上訴者，應一併繳納上訴審裁判費。
中    華    民    國   100    年    4     月    29    日
                                書記官林瑞標